【裁判字號】    96,訴,934
【裁判日期】    970729
【裁判案由】    拆屋還地
【裁判全文】
臺灣臺南地方法院民事判決               96年度訴字第934號
原      告  甲○○
訴訟代理人  王建強律師
            蔡文彬律師
            李育禹律師
被      告  乙○○
                        號
            丁○○
                        7號
共      同
訴訟代理人  林錫恩律師
            莊信泰律師
            黃俊達律師
            賴鴻鳴律師
上列當事人間請求拆屋還地事件，經本院於民國97年7月16日言
詞辯論終結，判決如下：
    主  文
被告乙○○、丁○○應連帶給付原告新臺幣壹佰伍拾萬元，及自
民國九十六年八月十五日起至清償日止，按年息百分之五之利息
。
被告乙○○、丁○○應給付原告新臺幣參拾玖萬玖仟捌佰玖拾柒
元，及自民國九十六年八月十五日起至清償日止，按年息百分之
五之利息。如其中一被告已為給付，其餘被告免其給付義務。
原告其餘之訴駁回。
訴訟費用由被告負擔三分之二，餘由原告負擔。
本判決於原告以新臺幣陸拾萬元供擔保後，得假執行。但被告以
新臺幣壹佰捌拾玖萬玖仟捌佰玖拾柒元為原告預供擔保後，得免
為假執行。
原告其餘假執行之聲請駁回。
    事實及理由
壹、程序方面：按訴狀送達後，原告不得將原訴變更或追加他訴
    。但因情事變更而以他項聲明代最初之聲明者，不在此限，
    民事訴訟法第255條第1項第4款定有明文。原告於民國（ 下
    同 ）96年4月20日提起本件訴訟時，於起訴狀內原係聲明請
    求被告將坐落於臺南縣仁德鄉○○段854 號土地之地上建物
    及水泥拆除，將土地回復原狀交還原告，嗣因系爭土地於96
    年7月26日經本院96年執字第10177號拍賣執行終結，原告遂
    改依侵權行為及不當得利之法律關係，聲明請求被告連帶給
    付原告新臺幣270萬元及自書狀繕本送達翌日起至清償日止
    ，按週年利率5%計算之利息，核原告所為乃因情事變更而以
    他項聲明代最初之聲明，合於前揭規定，應予准許。
貳、原告主張：被告二人未經原告同意，無權占用系爭土地以搭
    建鐵皮屋作為工廠使用，並於地上鋪設水泥，違規使用農地
    ，造成拍賣時不能免除增值稅，損害原告之權益，拍賣所得
    須另扣價金150元予稅捐機關， 此部分被告二人應負損害賠
    償責任。另被告丁○○以605萬元之底價得標， 當地之行情
    如以被告二人占用之面積500多坪計算，每月租金至少3萬元
    以上，相當於605萬元年息6% ，被告無權占有上開土地，原
    告僅請求每月以2萬元，即每年24萬元計算5年之不當得利即
    120萬元 ，又因被告二人分別為直接占有人及間接占有人而
    無權占有原告同一之土地，故其中一人如已返還其所受之利
    益與原告，即足以彌補原告所受之損失，另一告即應免其義
    務，是被告就關於受有相當租金之不當得利對原告應負不真
    正連帶債務，爰依侵權行為及不當得利之法律關係提起本件
    訴訟，並聲明 ：（一）被告應連帶給付原告270萬元及本狀
    繕本送達之翌日起至清償日止，按年息5%計算之利息；（二
    ）願供擔保請准宣告假執行。
參、被告則以：系爭土地上之鐵皮屋係由原告搭建，因此被告係
    因原告之同意，始使用該土地。且兩造間有互換土地使用之
    約定，被告工廠使用面積大約與同段859地號土地之面積173
    3.01平方公尺相當，又原告迄今始提出侵權行為之損害賠償
    ，顯已逾2年之消滅時效期間等語，資為抗辯，並聲明：（
    一）原告之訴及其假執行均駁回；（二）如受不利之判決，
    願供擔保請准宣告免為假執行。
肆、得心證之理由：
一、查坐落臺南縣仁德鄉○○段854地號土地 （下稱系爭土地）
    ，地目為田，於57年4月19日即登記為原告所有 ，惟被告乙
    ○○於81年間於系爭土地搭建鐵皮屋工廠，其坐落位置及面
    積詳如臺南歸仁地政事務所96年11 月2日函附之土地複丈成
    果圖，嗣系爭土地於96年7月26日經本院96年執字第10177號
    拍賣由被告丁○○以6,051,000元拍定 ，又系爭土地拍定當
    期公告現值計算漲價總額， 應課徵土地增值稅計1,598,158
    元，該土地若拍定當時確作農業使用為要件，並依限檢附該
    移轉土地作為農業用地之相關證明文件向臺南縣稅務局新化
    分局申請，得不課徵土地增值稅等情，有土地登記謄本、現
    場照片、土地複丈成果圖、臺南縣歸仁地政事務所96年11月
    2日函附複丈成果圖等件附卷可佐，且為兩造所不爭， 自堪
    信為真實。
二、原告主張被告無權占有系爭土地致原告受有損害，被告並受
    有利益，被告則否認之，並以前詞置辯，是兩造之爭點為：
    兩造間就系爭土地有無互易或使用借貸關係？侵權行為之損
    害賠償請求權有無逾2年之消滅時效期間，經查：
（一）被告雖抗辯伊以臺南縣仁德鄉○○段859 地號土地與原告
      之系爭土地交換使用云云，惟經本院現場履勘同段859 地
      號土地為空地並無原告使用之情形，有本院96年10月19日
      勘驗筆錄及現場照片附卷可憑（見本院卷第55頁至第56頁
      ），又上開土地均由被告乙○○向臺南縣仁德鄉公所申報
      休耕並領取休耕補償金，有97年4月1日臺南縣仁德鄉公所
      97年4月1日所農字第0970005245號函附休耕獎勵金發清冊
      在卷可徵（參本院卷第99頁），該土地既已申報休耕，且
      實際上亦為空地，是被告辯稱其以該地與原告之系爭土地
      交換使用云云，顯為臨訟杜撰之詞，不足採信。又證人丙
      ○○○即原告之妻證稱：臺南縣仁德鄉○○段854 地號土
      地即系爭土地，是在90年、91年間地政課來測量，原告才
      知道是其所有，知道後有向被告乙○○告知，但乙○○說
      是被告丁○○所蓋的，原告遂到被告家裏請求其拆除，我
      們有告訴被告若未拆除，我們須多繳納稅金等語（見本院
      卷第83頁至第84頁），足證原告係因地政測量課測量後始
      知被告工廠占有系爭土地，是尚難以該工廠是原告所建即
      謂原告同意被告使用。另證人甘天財即被告乙○○之子雖
      證稱：當時年紀輕的時候，就有分二地（即854及859地號
      土地），北邊是我們（被告）耕作的，南邊是我叔叔（即
      原告）所種植，我今年54歲，在我國小五年級的時候，我
      有下田幫忙耕作，當時土地就是如此使用，當時北邊要蓋
      鐵皮屋時，南邊是原告的，北邊分成二塊，北邊的右邊沒
      有蓋房子的部分是空地，是要分給我的，左邊有廠房的部
      分是我弟弟的，這是要蓋鐵皮屋之前，大約是在八十年底
      ，那時854及859地號土地均有耕作等語（見本院卷第86頁
      至第87頁），惟證人自承83年即至桃園定居，其日常居住
      地距臺南有數百公里之遙，故其是否明確知悉系爭土地近
      年如何約定使用，即非無疑，且其所述證詞亦與前揭本院
      現場勘驗筆錄及鄉公所函覆均不相符，是難為有利於被告
      之認定。被告既無法提出合法之占有權源，則其無權占有
      系爭土地即堪認定。
（二）按數人共同不法侵害他人之權利者，連帶負損害賠償責任
      ；不能知其中孰為加害人者，亦同。民法第185條第1項定
      有明文。又作農業使用之農業用地於移轉與自然人時，得
      申請不課徵土地增值稅，土地稅法第39條之2第1項意旨參
      照。查系爭土地為農業用地，有土地謄本可佐，其因被告
      二人無權占用，搭建工廠使該農地作非農業使用，因此於
      本院96年度執字第10177號強制執行於96年7月26日拍定時
      ，應課徵土地增值稅1,598,158元， 有臺南縣稅務局新化
      分局97年3月7日南縣稅新分一字第0970197095號函在卷可
      稽（參本院卷第95頁），此部分自屬原告之損害，揆諸前
      揭法條說明，被告自應負連帶損害賠償任。是原告主張其
      因被告無權占有，致受有150萬元之損害，洵堪採信。 又
      該損害之發生係在96年 7月26日之時，而原告於同年提起
      本件訴訟，自未逾2年之消滅時效期間， 被告以時效為抗
      辯，尚不足採。從而，原告依侵權行為法律關係請求被告
      連帶給付原告150萬元 及自變更訴訟標的之起訴狀繕本送
      達翌日即96年 8月15日起至清償日止，按年息5%計算之利
      息，為有理由，應予准許，爰判決如主文第1項所示。
（三）次按無法律上原因而受利益，致他人受損害者，應返還其
      利益，民法第179條定有明文。又占有他人之物， 因影響
      他人對該物之使用收益，自係侵害他人所有權之利益歸屬
      。而占有人因對占有物有事實上之管領力，故占有本身於
      法律上縱不認為係權利，然亦可被認為係一種利益，故占
      有人因占有他人之物，當然可認為其已獲取占有之利益，
      至於占有人實際上從事何用途，則均非所問。是本件被告
      並無法律上原因，受有使用該土地之利益，致土地所有人
      受有無法利用該土地之損害，而無權占有他人土地，可能
      獲得相當租金之利益為社會上之通常觀念，則原告自得請
      求被告給付相當於租金之利益。又依不當得利之法則請求
      返還不當得利，以無法律上之原因而受利益，致他人受有
      損害為其條件，故其得請求返還之範圍，應以對方所受之
      利益為度，非以請求人所受損害若干為準（最高法院61年
      台上字第1695號判例參照）。查被告實際占用之面積，依
      前開複丈成果圖及勘驗筆錄觀之為740.55平方公尺，則於
      計算被告不當得利時，自應以其實際占用面積之土地為基
      準。按租用基地，建築房屋，其租金以不超過土地申報總
      價額年息百分之十為限，土地法第105條、 第97條分別定
      有明文；而該條所謂土地價額，依土地法施行法第25條規
      定，係指法定地價而言，又法定地價，依土地法第148 條
      規定，係指土地所有權人依土地法所申報之地價。而公有
      土地，以各該宗土地之公告地價為申報地價（參看平均地
      權條例施行細則第21條）。又基地租金之數額，除以基地
      申報地價為基礎外，尚須斟酌基地之位置，工商業繁榮之
      程度，承租人利用基地之經濟價值及所受利益等項，並與
      鄰地租金相比較，以為決定（最高法院68年度台上字第30
      71號判例意旨可資參照）。查系爭土地乃農業用地，其鄰
      地大多辦理休耕呈空地狀態。是以公告地價之年息6%計算
      占用利益期較為適當。 據此計算，被告5年內不當得利金
      額為399897元（其計算式為:1800 ( 每平方公尺之公告現
      值)×740.55(占有面積)×6%×5年＝399897元）。又因被
      告二人分別為直接占有人及間接占有人而無權占有原告同
      一之土地，故其中一人如已返還其所受之利益與原告，即
      足以彌補原告所受之損失，另一告即應免其義務，是被告
      就關於受有相當租金之不當得利對原告應負不真正連帶債
      務。是原告本於不當得利之法律關係請求被告二人給付相
      當於租金之不當得利399897元之範圍內，如其中一被告已
      履行給付義務，他項被告於該給付範圍內同免責任，為有
      理由，應予准許，逾此範圍部分，為無理由。爰判決如主
      文第2項所示。
伍、兩造均陳明願供擔保，請准宣告假執行或免為假執行，核均
    無不合，爰分別酌定相當擔保金額，予以准許。至於原告敗
    訴部分，其假執行之聲請已失所依附，應予駁回。
陸、據上論結，本件原告之訴為一部有理由，一部無理由，依民
    事訴訟第79條、第390條第2項、第392條第2項，判決如主文
    。
中    華    民    國    97    年    7     月    29    日
                  民事第三庭法  官  廖建彥
以上正本係照原本作成
如對本判決上訴，須於判決送達後20日內向本院提出上訴狀
中    華    民    國    97    年    7     月    29    日
                            書記官  林木村


司法院資訊處製作；財團法人民間司法改革基金會備份。
